【裁判字號】    89,上,485
【裁判日期】    890914
【裁判案由】    清償債務
【裁判全文】
臺灣高等法院民事判決  八十九年度上字第四八五號
      上  訴  人  甲○○
                  乙○○
      右二人共同
      訴訟代理人  黃鴻圖律師
      右二人共同
      複  代理人  林玠民律師
      被  上訴人  丙○○      住台北市○○○路○段一二二號二樓
      訴訟代理人  陳志成      住台北市○○○路○段一二二號二樓
右當事人間請求清償債務事件，上訴人對於中華民國八十九年一月十二日臺灣士林地
方法院八十八年度訴字第五三一號第一審判決提起上訴，本院判決如左：
    主    文
上訴駁回。
第二審訴訟費用由上訴人負擔。
    事    實
甲、上訴人方面：
壹、聲明：
  一原判決廢棄。
  二被上訴人在第一審之訴及其假執行之聲請均駁回。
  三被上訴人應返還上訴人甲○○新台幣（以下同）一百五十二萬元正，及自起訴狀
    繕本送達翌日起至清償日止，按年息百分之五計算之利息。
  四被上訴人於民國八十六年十二月五日就座落台北市○○區○○段三小段○三○七
    地號土地及○三五六六建號建物之本金最高限額二百八十萬元之抵押權設定登記
    ，應予塗銷。
  五第一、二審訴訟費用均由被上訴人負擔。
  六第三、四項聲明，上訴人願供擔保，請准宣告假執行。
貳、陳述：除與原判決記載相同者，茲引用之外，補稱：
  一查上訴人甲○○對於被害人之死亡確定並無過失，有下列證據可以為證：
  (一)中華民國麻醉醫學會（八七）麻善字第○四二號函謂：「．．所以，依據麻醉記
    錄，在整個麻醉過程中，並無不當之處。．．結論：由麻醉記錄判斷，麻醉護士
    甲○○在手術中麻醉並無不當之處。麻醉護士不能單獨執行麻醉醫療行為，需在
    醫師指導下進行。」
  (二)台灣台北地方法院檢察署八十七年度偵字第二五二七八號不起訴處分書內容謂：
    「‧‧‧因此，醫師丙○○於王雙平之急救過程中，有照顧不週之嫌。而中華民
    國麻醉醫學會則認：由麻醉紀錄判斷，麻醉護士甲○○在手術中麻醉並無不當之
    處。麻醉護士不能單獨執行麻醉醫療行為，需在醫師指導下進行。綜上所述，醫
    師丙○○對於麻醉護士上訴人甲○○之術前、術中、術後及急救過程，應負有監
    督之義務。而上訴人甲○○在手術中麻醉並無不當之處，故並無積極證據認上訴
    人甲○○在丙○○對死者王雙平施以隆胸及腹部抽脂術中，上訴人甲○○就手術
    中麻醉有何疏失，則上訴人即無業務過失致死之犯行可言，應認其罪嫌尚屬不足
    。」
  (三)行政院衛生署醫事審議委員會鑑定書謂：「．．(二)就麻醉記錄單顯示：麻醉期間
    當血壓下降時，所使用之急救藥物及方式並無明顯不當。．．」所有證據均明白
    確認上訴人甲○○對於被害人之死亡並無過失。
  二惟關於被上訴人之不起訴處分，卻僅為證據不足，並非確定被上訴人無過失，且
    被上訴人為專業之醫師，上訴人所進行之工作全在其主導下進行，被上訴人對於
    醫療療程之了解及評估亦絕非上訴人所能企及，其隱瞞真相欺騙上訴人簽訂和解
    書，絕非僅為個人判斷，被上訴人誆稱被害人王雙平係因上訴人甲○○之麻醉不
    當而死亡，應構成民法第九十二條所稱之詐欺行為，至為明顯。
  三再查被上訴人係自行與被害人家屬達成和解，並支付賠償金計新台幣陸佰萬元，
    從未知會上訴人，於被上訴人付款予被害人家屬後，再向上訴人甲○○誆稱被害
    人王雙平係因上訴人甲○○之麻醉不當而死亡，並信誓旦旦表示基於其專業認知
    ，此判斷絕對無誤，藉此要求上訴人甲○○分擔被上訴人與被害人家屬和解之一
    半金額計新台幣三百萬元正，故兩造所簽和解書依簽訂當時之情形觀之，被上訴
    人簽訂和解書之真意係確認被上訴人稱被害人死亡係上訴人之過失，性質上應屬
    確認而非創設性質。而事實之真相係確定上訴人絕無過失，與上訴人簽訂和解書
    之依據不符，上訴人若知其情事當即不為簽訂，自應容許上訴人為撤銷。
  四又查上訴人家遭人噴漆，上訴人曾向被上訴人質問，被上訴人當時稱係其股東所
    為，此部分上訴人苦無法提出確切證據，惟確為實情，併此敘明。
乙、被上訴人方面：
壹、聲明：
  一上訴駁回。
  二訴訟費用由上訴人共同負擔。
  三如受不利之判決，請准提供擔保，免為假執行。
貳、陳述：除與原判決記載相同者，茲引用之外，補稱：
  一本案係被上訴人與上訴人於八十六年十一月二十八日就八十六年十月三十日為王
    雙平施行整型手術因麻醉引發致死事件達成和解，和解之金額為六百萬元整，雙
    方於協議時同意各自負擔三百萬元，因上訴人委請被上訴人出面與被害人家屬達
    成和解，故本案之和解金係由被上訴人先行墊付，上訴人同意連帶分期清償被上
    訴人三百萬元，上訴人亦依約定按期付款予被上訴人，時逾一年，累計共返還一
    百五十二萬元，惟上訴人於接獲本案不起訴處分後即妄圖卸責，空言主張被詐欺
    脅迫而無法舉證被詐欺脅迫之事實，卻不履約，實為可議。
  二上訴人為數家整型診所擔任麻醉工作，並非被上訴人醫院員工，其所學為護理，
    並領有麻醉護士執照，具有麻醉醫護方面專業知識，況整型外科與麻醉醫護為不
    同領域之專業，在醫療糾紛事件鑑定未定前，豈能輕易陷入錯誤。
  三本案系爭和解契約係在醫療糾紛事件鑑定前經雙方同意而簽署，況依最高法院四
    八年台上字第七三０號、十九年上字第一九六四號判決，和解契約有創設效力，
    及拘束力，兩造自應受其拘束。且本案刑事責任部分，被上訴人早於八十七年六
    月間即獲不起訴處分，不起訴處分書亦載明解剖死因係因麻醉引起，是被上訴人
    在其整型專業領域並無疏失，並以寬厚條件未收分文利息准許上訴人分五年餘清
    償業已代墊之和解金，未據以要求上訴人全數負擔和解金，未料上訴人於八十八
    年二月間獲不起訴處分後，即妄稱係遭脅迫，遭人噴漆而拒不履約，然查本案雖
    事後雙方均獲不起訴處分，而本案死者經解剖確係麻醉原因致死，豈能因事後不
    起訴，即可任意毀約。
  四被上訴人並無業務及監督上之過失：
    依台北地檢署八十六年偵字第二四六一八號不起訴處分書所載，本案王雙平死因
    係手術麻醉中引起腸胃道出血併發出血性休克死亡，並無積極證據認被上訴人對
    死者以隆胸及腹部抽脂術中有何疏失，麻醉部分應另案偵查，是本案被上訴人並
    無業務上之疏失，而本案麻醉部分上訴人事後亦獲不起訴處分，上訴人在麻醉部
    分既無疏失，則被上訴人何來監督及疏失之責。本案雙方雖均獲不起訴處分，然
    不仍應負起道義賠償責任，若均據以脫責，豈非要死者家屬返還已交付之和解金
    ？
    理    由
一、本件被上訴人起訴主張：被上訴人與上訴人甲○○於民國八十六年十一月二十八
    日就八十六年十月三十日為王雙平女士整型手術引發之麻醉醫療糾紛致死事件達
    成和解，約定和解金六百萬元由兩造各自分擔三百萬元，因和解金業由被上訴人
    先行墊付死者家屬，故上訴人同意連帶分期清償三百萬元，兩造並簽立和解書決
    定付款方式為：上訴人甲○○應於八十六年十一月二十日至八十七年一月二十日
    給付被上訴人一百萬元；餘款二百萬元，自八十七年二月起分五十期，上訴人應
    於每月二十日給付被上訴人四萬元。上訴人原均依約履行，迄八十八年二月二十
    日止，已累計返還一百五十二萬元，尚有餘款一百四十八萬元未付，詎自八十八
    年三月起，上訴人即拒不清償每月應給付被上訴人之款項，且於同年四月十九日
    函告上訴人從此不再付款，迄八十八年四月二十一日，上訴人已有二期逾期未返
    還。依兩造和解契約約定，如上訴人有二期以上逾期不付情事，被上訴人得請求
    上訴人一次給付剩餘款項及遲延利息，為此爰依和解契約，請求被上訴人給付新
    台幣一百四十八萬元及自起訴狀送達日起按年息百分之五計算之利息。
    上訴人則以：系爭案件發生後，被上訴人與被害人王雙平之家屬達成和解，並支
    付賠償金額計六百萬元，惟並未知會上訴人甲○○，由於被上訴人一直說本件醫
    療糾紛是上訴人甲○○應負的責任，且上訴人甲○○住處又遭被上訴人噴漆，才
    簽立和解書，上訴人收受不起訴處分書後，方得知遭被上訴人詐欺脅迫，業已於
    八十八年四月十九日發函被上訴人，撤銷八十六年十一月二十八日簽立和解契約
    書之意思表示，系爭和解契約已無法律上之效力，被上訴人基於此無效之和解契
    約要求上訴人給付，自屬無理由，且上訴人簽訂和解書之真意係確認被上訴人稱
    被害人死亡係上訴人之過失，性質上應屬確認而非創設性質。而事實之真相係確
    定上訴人絕無過失，與上訴人簽訂和解書之依據不符，上訴人若知其情事當即不
    為簽訂，自應容許上訴人為撤銷等語，資為抗辯。
二、查本件被上訴人主張被上訴人與上訴人甲○○於民國八十六年十一月二十八日就
    八十六年十月三十日為王雙平女士整型手術引發之麻醉醫療糾紛致死事件達成和
    解，約定和解金六百萬元由被上訴人、上訴人甲○○各自分擔三百萬元，上訴人
    甲○○並以上訴人乙○○為連帶保證人，於八十六年十一月二十八日與被上訴人
    簽立和解書，同意分期清償被上訴人三百萬元，迄八十八年二月二十日止，上訴
    人已累計返還一百五十二萬元，惟自八十八年三月起，上訴人即拒絕返還之情，
    業據提出契約書、和解契約書、律師函、被上訴人存摺等件為證，且為上訴人所
    不否認，應堪信為真實。
三、上訴人雖以上訴人甲○○對於被害人之死亡確定並無過失，和解係遭被上訴人詐
    欺脅迫，業已撤銷等語置辯，惟查：
  (一)上訴人雖抗辯王雙平死亡事件發生後，被上訴人向其誆稱王雙平係因上訴人甲○
    ○麻醉不當而死亡，並信誓旦旦表示基於其專業認知，此判斷絕對無誤等語，來
    詐欺上訴人使其簽立和解書云云。惟上訴人甲○○所學為護理，並領有麻醉護士
    執照一節，業為兩造所是認，足見上訴人甲○○亦具有醫護方面之專業知識。以
    一具有醫護專業之人士，竟在醫療糾紛事件鑑定結果未明之際，僅憑醫生之「信
    誓旦旦」即輕易地陷入錯誤而為和解之不自由意思表示，殊與常理有違。且縱被
    上訴人確有向上訴人甲○○說過王雙平係因麻醉不當而死亡，並信誓旦旦表示基
    於其專業認知，此判斷絕對無誤之情事，亦僅係被上訴人個人判斷，尚難執此遽
    認被上訴人所為係施行詐術，上訴人亦不至因而即輕易地陷入錯誤。是以上訴人
    若不願和解，自可以責任尚未釐清，而輕易的拒絕。換言之，和解與否，上訴人
    既仍有相當大的自主思考、判斷空間，上訴人自應就其最後所做抉擇負責，不能
    以嗣後上訴人經檢察官為不起訴處分，即反悔而指當初和解係受詐欺所致。上訴
    人執此抗辯，並非可採。
  (二)上訴人另抗辯被上訴人以噴灑令人畏怖的圖案之手段，來脅迫上訴人與之和解云
    云，並提出噴漆照片為據，惟為被上訴人堅決否認，稱其亦遭噴漆等語。按被上
    訴人對上訴人所提出的噴漆照片固無爭執，惟縱照片屬實，上訴人確有被噴漆情
    事，上訴人既無法舉證證明噴漆究係何人所為，尚難本此遽認被上訴人即有何脅
    迫之行為。況查上訴人曾依該協議書之約定按期付款予被上訴人，時逾一年，累
    計返還數額達一百五十二萬元，有被上訴人所提存摺可證，且為上訴人所不爭執
    ，顯見被上訴人於該協議書簽訂後，有依該協議書履行之決意，則其簽立和解契
    約是否受被上訴人脅迫所為，亦顯有疑義，難以採信。
  (三)按因被詐欺或被脅迫，而為意思表示者，表意人得撤銷其意思表示，民法第九十
    二條第一項前段固有明文，惟主張被詐欺或被脅迫而為表示之當事人，應就此事
    實負舉證責任，上訴人就此既亦自承其無法舉證證明，則其抗辯有受詐欺脅迫之
    情云云，實不足採信，從而上訴人無由依民法第九十二條撤銷其和解之意思表示
    ，兩造間之和解契約，仍屬有效。
四、上訴人雖又辯稱：上訴人簽訂和解書之真意係確認被上訴人稱被害人死亡係上訴
    人之過失，性質上應屬確認而非創設性質。而事實之真相係確定上訴人絕無過失
    ，與上訴人簽訂和解書之依據不符，上訴人若知其情事當即不為簽訂，自應容許
    上訴人為撤銷云云。惟按稱和解者，謂當事人約定，互相讓步，以終止爭執或防
    止爭執發生之契約；又和解有使當事人所拋棄之權利消滅及使當事人取得和解契
    約所訂明權利之效力，民法第七百三十六條、第七百三十七條定有明文。另按和
    解如以原來明確的法律關係為基礎而成立和解時，屬於確認性的和解；若當事人
    以他種法律關係或以單純無因性之債務約束等，替代原有法律關係而成立者，為
    屬於創設性的和解。本件兩造於八十六年十一月二十八日簽立和解書時，對發生
    王雙平死亡結果之醫療糾紛之責任如何歸屬尚處於不明確之狀態，此為兩造所不
    爭執之事實，足見和解契約簽立當時，並無「原來明確的法律關係」之可言，是
    兩造和解非屬確認性質，而具有以和解之法律關係替代尚不明確的法律關係，以
    解決兩造爭執之創設性質，應堪認定。準此，兩造當事人均應受契約之拘束，縱
    使一造因而受不利益之結果，亦屬其讓步之結果，不得就和解前之法律關係更為
    主張，故嗣後被上訴人及上訴人甲○○雖均因醫事鑑定結果認定渠等對王雙平死
    亡結果均無疏失而分獲不起訴處分，惟此於和解契約之效力仍不生影響，兩造仍
    有依和解契約履行之義務。
五、按兩造和解契約約定之付款方式，除上訴人於八十六年十一月二日、八十六年十
    二月二十日、八十七年一月二十日分別應給付被上訴人二十萬元、四十萬元、四
    十萬元，共計一百萬元以外，餘款二百萬元則分五十期（每期四萬元），上訴人
    應於每月二十日前給付被上訴人。上訴人如有逾二期未付情事，被上訴人得請求
    給付剩餘之賠償和解金及遲延利息，此有和解書附卷可參；上訴人按時還款迄八
    十八年二月二十日，自同年三月起即未返還一節，復為兩造所是認。本此，足見
    上訴人於八十八年四月二十一日即有逾二期不給付之情，依約被上訴人自得請求
    上訴人一次清償並自翌日即八十八年四月二十二日起至清償日止，依法定利率計
    算遲延利息，被上訴人僅請求自起訴狀繕本送達日起計算之遲延利息，尚未逾其
    所得請求之權利，洵為有理。從而，被上訴人依據兩造所簽立之和解契約，請求
    上訴人連帶給付被上訴人一百四十八萬元，及自起訴狀繕本送達之日即上訴人甲
    ○○自民國八十八年五月五日起，上訴人乙○○自民國八十八年五月七日起，均
    至清償日止，按年息百分之五計算之利息，洵屬有據，應予准許。
六、關於原審反訴部分：
  (一)本件上訴人於原審反訴主張：被上訴人於八十六年十月三十日為王雙平進行隆胸
    及腹部抽脂手術，上訴人甲○○從旁協助擔任麻醉護士工作，詎竟致王雙平死亡
    而引起醫療糾紛。案件發生後，被上訴人即自行私下與被害人王雙平之家屬以六
    百萬元金額達成和解，並於付款予王雙平家屬後，即向上訴人誆稱被害人王雙平
    係因上訴人麻醉不當而死亡，又至上訴人住處門口噴畫使人心生畏怖之圖案，使
    上訴人宥於被上訴人之詐欺、脅迫，同意以分期付款方式，分擔賠償金額之一半
    即三百萬元，並於八十六年十一月二十八日，由上訴人乙○○為連帶保證人並提
    供擔保，簽立和解契約書。至八十八年一月初，上訴人接獲臺灣臺北地方法院檢
    察署八十七年度偵字第二五二七八號不起訴處分書，始驚覺被上訴人係以詐欺及
    脅迫之方式來逼迫上訴人簽立和解契約書，上訴人遂依民法第九十二條規定，於
    八十八年四月十九日發函被上訴人，撤銷八十六年十一月二十八日簽立和解契約
    書之意思表示，並要求被上訴人返還上訴人已付之一百五十二萬，及出面辦理塗
    銷抵押權之設定登記，惟被上訴人對上訴人等均置之不理，爰依不當得利的法律
    關係，起訴請求如聲明。被上訴人則以：被上訴人與死者家屬達成和解之金額係
    上訴人甲○○委請被上訴人出面全權負責協商的，上訴人甲○○嗣後並同意各自
    負擔三百萬元而與被上訴人達成和解，且由上訴人乙○○擔任和解契約之連帶保
    證人並提供擔保，於八十六年十一月二十八日簽立和解契約書。嗣後被上訴人、
    甲○○均經臺灣臺北地方法院檢察署為不起訴處分，惟兩造雖均無刑責，但和解
    契約有創設效力，兩造均應受拘束。被上訴人並未對上訴人甲○○為詐欺脅迫，
    上訴人甲○○住處遭噴漆一事並非被上訴人所為等語，資為抗辯。
  (二)按當事人主張有利於己之事實者，就其事實有舉證的責任，民事訴訟法第二百七
    十七條定有明文。上訴人既主張渠二人與被上訴人簽立和解契約係受被上訴人詐
    欺脅迫而為，當就被上訴人有詐欺脅迫此一有利於己之事實負舉證責任。經查：
    上訴人雖提出噴漆照片為憑，但僅由系爭照片並無法證明行為人即為被上訴人，
    此外上訴人復無法就被上訴人有何詐欺脅迫之事實舉證以實其說，尚難認其主張
    為有理由。上訴人對於被上訴人有詐欺脅迫之事實既無法舉證，則其於八十八年
    四月十九日發函被上訴人，主張依民法第九十二條規定撤銷和解之意思表示，即
    屬無據，和解契約仍為有效，故被上訴人受領上訴人甲○○已給付之一百五十二
    萬元及就被上訴人乙○○所有，坐落臺北市○○區○○街六十三號二樓房地設定
    抵押權，即非無法律上之原因。從而，上訴人依不當得利的法律關係，請求：
    被上訴人返還上訴人甲○○一百五十二萬元，及自起訴狀繕本送達翌日起至清償
    日止，按年息百分之五計算之利息；及被上訴人於民國八十六年十二月五日就坐
    落臺北市○○區○○段三小段０三０七地號土地及０三五六六建號建物之本金最
    高限額二百八十萬元之抵押權設定登記，應予塗銷，均為無理由，應予駁回。其
    假執行之聲請亦因訴之駁回而失所附麗，併予駁回。
七、綜上所述，被上訴人依據兩造所簽立之和解契約，請求上訴人連帶給付被上訴人
    一百四十八萬元，及自起訴狀繕本送達之日即上訴人甲○○自民國八十八年五月
    五日起，上訴人乙○○自民國八十八年五月七日起，均至清償日止，按年息百分
    之五計算之利息，洵屬有據，應予准許。上訴人依不當得利的法律關係，請求：
    被上訴人返還上訴人甲○○一百五十二萬元，及自起訴狀繕本送達翌日起至清償
    日止，按年息百分之五計算之利息；及被上訴人於民國八十六年十二月五日就坐
    落臺北市○○區○○段三小段０三０七地號土地及０三五六六建號建物之本金最
    高限額二百八十萬元之抵押權設定登記，應予塗銷，均為無理由，應予駁回。其
    假執行之聲請亦因訴之駁回而失所附麗，併予駁回。是則原審判命上訴人就應為
    給付部分如數給付，就上訴人於原審反訴部分，駁回上訴人之請求及假執行之聲
    請，於法並無不合。上訴意旨指摘原判決不當，求予廢棄改判，為無理由，應予
    駁回其上訴。
八、本件事證已臻明確，兩造其餘攻擊防禦方法，經斟酌後認於判決結果不生影響，
    無庸一一審究，附此敘明。
九、據上論結，本件上訴為無理由，爰判決如主文。
中      華      民      國    八十九    年      九      月     十四     日
                                臺灣高等法院民事第六庭
                                    審判長法  官  吳  欲  君
                                          法  官  陳  博  享
                                          法  官  蕭  艿  菁
右正本係照原本作成。
如不服本判決，應於收受送達後二十日內向本院提出上訴書狀，其未表明上訴理由者
，應於提出上訴後二十日內向本院補提理由書狀（均須按他造當事人之人數附繕本）
上訴時應提出委任律師或具有律師資格之人之委任狀；委任有律師資格者，另應附具
律師及格證書及釋明委任人與受任人有民事訴訟法第四百六十六條之一第一項但書或
第二項（詳附註）所定關係之釋明文書影本。
中      華      民      國    八十九    年      九      月     十八     日
                                          書記官  吳  鎮  鑫
附註：
民事訴訟法第四百六十六條之一（第一項、第二項）：
對於第二審判決上訴，上訴人應委任律師為訴訟代理人。但上訴人或其法定代理人具
有律師資格者，不在此限。
上訴人之配偶、三親等內之血親、二親等內之姻親，或上訴人為法人、中央或地方機
關時，其所屬專任人員具有律師資格並經法院認為適當者，亦得為第三審訴訟代理人
。


司法院資訊處製作；財團法人民間司法改革基金會備份。
